【裁判字號】    98,消債更,1126
【裁判日期】    981028
【裁判案由】    聲請更生程序
【裁判全文】
臺灣高雄地方法院民事裁定          98年度消債更字第1126號
聲  請  人  甲○○
代  理  人  乙○○
上列當事人因消費者債務清理事件聲請更生，本院裁定如下：
    主  文
聲請駁回。
聲請費用由聲請人負擔。
    理  由
一、聲請意旨略以：聲請人因消費借貸、自用住宅借款、信用卡
    或現金卡契約，對金融機構負有債務達新台幣（下同）5,99
    0,659 元，因有不能清償債務情事，前已提出債權人清冊，
    依中華民國銀行公會會員辦理消費金融案件無擔保債務協商
    機制，以書面向最大債權金融機構台新國際商業銀行股份有
    限公司（下稱台新銀行）請求共同協商債務清償方案，經協
    商成立，聲請人應按月清償20,650元。然協商時聲請人薪資
    每月僅約22,000元，扣除必要生活費用，即不足履行債務清
    償方案。聲請人實有不可歸責於己之事由致履行協議有重大
    困難。聲請人所負無擔保或無優先權之債務總額未逾1,200
    萬元，復未經法院裁定開始清算程序或宣告破產，爰依法聲
    請更生等語。
二、按聲請更生或清算不合程式或不備其他要件者，法院應以裁
    定駁回之，但其情形可以補正者，法院應定期間先命補正，
    消費者債務清理條例第8 條定有明文；又按債務人不能清償
    債務或有不能清償之虞者，得依本條例所定更生或清算程序
    ，清理其債務；債務人無擔保或無優先權之債務總額未逾新
    台幣（下同）1,200 萬元者，於法院裁定開始清算程序或宣
    告破產前，得向法院聲請更生；債務人與金融機構協商成立
    者，不得聲請更生或清算。但因不可歸責於己之事由，致履
    行顯有重大困難者，不在此限。本條例施行前，債務人依金
    融主管機關協調成立之中華民國銀行公會會員，辦理消費金
    融案件無擔保債務協商機制與金融機構成立之協商，準用前
    項之規定，消費者債務清理條例第3 條、第42條第1 項及第
    151 條第5 項、第6 項分別定有明文。消費者債務清理條例
    之立法目的，乃認陷於經濟上困境之消費者若任其於惡性循
    環之債務窘境中自生自滅，其將衍生嚴重之社會問題，致難
    以維持安定之社會經濟秩序，故有予之分別情形依更生或清
    算之程序清理其債務之必要，藉以妥適調整其與各相關債權
    人等間之權利義務關係，以謀求消費者經濟生活之更生機會
    ，從而健全社會經濟發展。惟私法上之債之關係，係以當事
    人間之信賴關係為基礎，為社會經濟組織之重要支柱，故當
    事人於以法律行為追求自己利益之際，亦應顧及對方利益，
    並考量債權債務在社會上之作用，本於誠實及信用之原則，
    行使其債權及履行其債務。故消費者如已與金融機構協商成
    立，或於本條例施行前已依金融主管機關協調成立之中華民
    國銀行公會會員辦理消費金融案件無擔保債務協商機制與金
    融機構成立協商，因此係經當事人行使程序選擇權所為之債
    務清理契約，債務人理應受該成立之協議所拘束，如無特殊
    情事，其原即應依此協商結果而為誠信履行。惟因慮及有些
    協商於成立之時，銀行債權人或僅考量其債權數額之清償而
    未慮及債務人之經濟能力，或債務人於嗣後因經濟情況變更
    （如清償期間收入或收益不如預期）而致依約履行將使其陷
    於經濟上之困境甚或履行不能，故上開條例於此即另開「因
    不可歸責於己之事由，致履行顯有重大困難者」之履行例外
    以助債務人之更生，則已成立協商者不能或不願依約履行而
    後依該例外條款聲請更生或清算者，依例外從嚴之原則，自
    應就其情形嚴予審核，於該當例外條件後始准之為其所負義
    務關係之調整，以避免其任意毀諾、濫用債務清理程序而藉
    此善意之立法惡意圖謀減免債務，致使該程序陷於道德危險
    之不義，並因此使社會之信用緊縮而造成經濟之動盪。是以
    5 年內未從事營業活動或從事小規模營業活動之消費者，若
    於消費者債務清理條例施行前曾依辦理消費金融案件無擔保
    債務協商機制而與各銀行成立協商者，自僅得於其就該協商
    確有該當不可歸責於己之事由致履行顯有重大困難之情形後
    ，法院始須再審究其所負無擔保或無優先權之債務總額有無
    未逾上開規定數額、其現是否有不能清償債務或有不能清償
    之虞等情事，以決定該債務人是否得依更生或清算程序以清
    理其債務。
三、經查：
  (一)聲請人於本件更生聲請前，已於民國95年間依中華民國銀行
    公會會員辦理消費金融案件無擔保債務協商機制與台新銀行
    成立協商，聲請人應自95年5 月起，分80期、利率3.88％，
    每月10日以20,650元依各債權銀行債權金額比例清償各項債
    務，至全部清償為止。聲請人依清償協議，繳款至96年9 月
    ，嗣即毀諾等情，有協議書、無擔保還款計畫書、債務協商
    繳款明細、財團法人金融聯合徵信中心當事人查詢個人信用
    報告在卷可稽（見本院卷第96至98頁、99至103 頁），應可
    信為真實。
  (二)本件聲請人主張其於97年7 月時因原僱主長濱顧問社業務縮
    編，致聲請人失業，而生毀諾之情事，並出具離職證明書為
    證（見本院卷第114 頁）。惟查，聲請人毀諾之情事係早於
    96年10月間發生，然上開證明書所載聲請人離職日期係97年
    6 月31日，究此，聲請人之失業與與其毀諾兩者間應不具因
    果關係。又聲請人主張其因失業致其毀諾等情，雖難為聲請
    人有利之認定，惟其96年10月毀諾時收入已減為每月平均約
    27,535元（330,422 ÷12＝27,535，元以下四捨五入），有
    聲請人民事陳報狀附卷可參（見本院卷第142 頁），扣聲請
    人個人最低生活費用9,509 元（內政部社會司所公告96年度
    高雄市每人每月最低生活費標準為9,509 元），每月可支配
    之餘額為18,026元，顯已不足清償上開協商款20,650元。是
    聲請人於96年10間確因收入減少等客觀上不可歸責於己之事
    由，致繼續履行上開還款協商有重大困難乙節，堪以認定。
四、茲應審究者即為聲請人現今之經濟情況是否有不能清償或不
    能清償之虞之情事？查聲請人現所積欠債務共計為5,990,65
    9 元，此有聲請人提出之債權清冊、財團法人金融聯合徵信
    中心當事人查詢個人資料回覆書等件在卷可稽。經查：
  (一)聲請人於97年10月1 日至98年9 月30日止之總所得為953,59
    5 元，平均每月薪資為79,466元，此有聲請人民事陳報狀附
    卷可考（見本院卷第142 頁），以聲請人97年10月1 日至98
    年9 月30日止之每月收入79,466元，扣除依內政部社會司所
    公告98年度高雄市每人每月最低生活費標準9,829 元之其個
    人必要生活費用後，尚有69,637元（79,466－9,829 ＝69,6
    37）之餘款足供清償上開協商款，而聲請人現所積欠債務共
    計為5,990,659 元，以每月清償69,637元計算，聲請人僅約
    86個月即7 年餘即可清償上開債務，且以現今銀行公會針對
    95年度銀行公會債務協商毀諾者提供「個別協商一致性方案
    」，以利債務人與金融債權人再次協商，是上開協商條件於
    聲請人具有前揭不可歸責情事而無法履行，致失其效力後，
    聲請人仍非不得另行與債權銀行重行協商其他可行之協議，
    參以現今銀行公會除同意得另為協商外並得不計利息之情形
    下，繼以聲請人32歲之年齡，距法定退休年齡尚有33年，自
    尚不得認其已有不能償債務或有不能清償之虞之情事，其所
    為之主張尚不足採。
  (二)綜上，本件聲請人雖有不可歸責於己之事由而致履行協商議
    有重大困難之例外情形，惟其現有收入應具清償能力，且其
    現之經濟情況尚非有不能償債務或有不能清償之虞，依上開
    說明及規定，其聲請之更生應未具備必要要件，自應駁回其
    更生之聲請。
五、依消費者債務清理條例第8 條、第15條，民事訴訟法第78條
    ，裁定如主文。
中    華    民    國    98    年    10    月    28    日
              民事第三庭    法      官  洪能超
上為正本係照原本作成
如不服本裁定，應於裁定送達後10日內，以書狀向本院提出抗告
，並繳納抗告費新臺幣1千元
中    華    民    國    98    年    10    月    28    日
                            書  記  官  火秋予


司法院資訊處製作；財團法人民間司法改革基金會備份。
